【裁判字號】    95,重上,177
【裁判日期】    950623
【裁判案由】    移轉所有權登記
【裁判全文】
臺灣高等法院民事裁定                 95年度重上字第177號
上  訴  人  乙○○
            己○○
            丁○○
            丙○○
            戊○○
共      同
訴訟代理人  柯智炫律師
            林重宏律師
被  上訴人  甲○○
            庚○○
            辛○○
共      同
訴訟代理人  陳志雄律師
上列當事人間請求移轉所有權登記事件，上訴人於中華民國95年
4月6日為訴之變更，本院裁定如下：
    主      文
上訴人變更之訴駁回。
變更之訴之訴訟費用由上訴人負擔。
    理      由
一、按訴之變更或追加，非經他造同意，不得為之。但第255 條
    第1項第2款至第6款情形，不在此限。民事訴訟法第446條第
    1 項定有明文。所謂請求之基礎事實同一，係指變更或追加
    之訴與原訴之主要爭點有共同性，各請求利益之主張在社會
    生活上可認為同一或關聯，而就原請求之訴訟及證據資料，
    於審理繼續進行在相當程度範圍內具有同一性或一體性，得
    期待於後請求之審理予以利用，俾先後兩請求在同一程序得
    加以解決，避免重複審理，進而為統一解決紛爭者，最高法
    院91年台抗字第552 號裁判要旨可參。而所謂情事變更，係
    指原告起訴後，因客觀情形變更，非以他項聲明代最初之聲
    明，不能達訴訟之目的而言。
二、本件上訴人於原審起訴訴之聲明為：先位聲明：(一)被上訴人
    甲○○、庚○○間就臺北縣八里鄉○○○段○道坑口小段18
    35-4地號（面積5,748平方公尺）土地、同小段1835-6 地號
    （面積3,451平方公尺）土地，於90年7月20日所為之贈與行
    為應予撤銷，並塗銷其於90年8 月14日所為之所有權移轉登
    記。(二)被上訴人庚○○、辛○○就臺北縣八里鄉○○○段○
    道坑口小段1835-4地號、1835-6地號土地所為之最高限額4
    千萬元抵押權設定行為應予撤銷，並塗銷其於90年9 月10日
    經臺北縣淡水地政事務所以淡地登字第222910號所為之最高
    限額4 千萬元抵押權設定登記。(三)被上訴人甲○○應將坐落
    臺北縣八里鄉○○○段○道坑口小段1835-4、1835-6地號，
    如原判決附圖一所示Ａ、Ｅ部分，面積3,100 平方公尺土地
    之所有權，移轉登記上訴人乙○○、戊○○各三分之一。(四)
    被上訴人甲○○應將坐落臺北縣八里鄉○○○段○道坑口小
    段1835-4、1835-6地號，如原判決附圖一所示Ｂ、Ｆ部分，
    面積2,560 平方公尺土地之所有權，移轉登記上訴人己○○
    、丁○○、丙○○各三分之一。(五)被上訴人甲○○應將坐落
    臺北縣八里鄉○○○段○道坑口小段1835-4、1835-6地號，
    如原判決附圖一所示Ｈ、Ｄ部分，面積47平方公尺土地之所
    有權，移轉登記上訴人乙○○、己○○、丁○○、丙○○、
    戊○○各六分之一。(六)被上訴人甲○○應將坐落臺北縣八里
    鄉○○○段○道坑口小段1835-4、1835-6地號，如原判決附
    圖一所示Ｃ、Ｇ部分，面積3,492 平方公尺土地之所有權，
    移轉登記上訴人乙○○、己○○、丁○○、丙○○、戊○○
    各六分之一。(七)被上訴人甲○○應將坐落臺北縣八里鄉○○
    ○段○道坑口小段368-1、368-2地號土地上，門牌號碼臺北
    縣八里鄉長道坑2鄰長道1號土造房屋（99.17 平方公尺）所
    有權，移轉登記上訴人乙○○、己○○、丁○○、丙○○、
    戊○○各九十六分之一。備位聲明：(一)被上訴人甲○○、庚
    ○○間就臺北縣八里鄉○○○段○道坑口小段1835-4地號（
    面積5,748平方公尺）土地、同小段1835-6地號（面積3,451
    平方公尺）土地，於90年7 月20日所為之贈與行為應予撤銷
    ，並塗銷其於90年8 月14日所為之所有權移轉登記。(二)被上
    訴人庚○○、辛○○就臺北縣八里鄉○○○段○道坑口小段
    1835-4地號、1835-6地號土地所為之最高限額4 千萬元抵押
    權設定行為應予撤銷，並塗銷其於90年9 月10日經台北縣淡
    水地政事務所以淡地登字第222910號所為之最高限額4 千萬
    元抵押權設定登記。(三)被上訴人甲○○應將坐落臺北縣八里
    鄉○○○段○道坑口小段1835-4、1835-6地號，如原判決附
    圖二所示Ａ、Ｅ部分，面積3,185 平方公尺土地之所有權，
    移轉登記上訴人乙○○、戊○○各三分之一。(四)被上訴人甲
    ○○應將坐落臺北縣八里鄉○○○段○道坑口小段1835-4、
    1835-6地號，如原判決附圖二所示Ｂ、Ｆ部分，面積2,628
    平方公尺土地之所有權，移轉登記上訴人己○○、丁○○、
    丙○○各三分之一。(五)被上訴人甲○○應將坐落臺北縣八里
    鄉○○○段○道坑口小段1835-4、1835-6地號，如原判決附
    圖二所示Ｈ、Ｄ部分，面積77平方公尺土地之所有權，移轉
    登記上訴人乙○○、己○○、丁○○、丙○○、戊○○各六
    分之一。(六)被上訴人甲○○應將坐落臺北縣八里鄉○○○段
    ○道坑口小段1835-4、1835-6地號，如原判決附圖二所示Ｃ
    、Ｇ部分，面積3,309 平方公尺土地之所有權，移轉登記上
    訴人乙○○、己○○、丁○○、丙○○、戊○○各六分之一
    。(七)被上訴人甲○○應將坐落臺北縣八里鄉○○○段○道坑
    口小段368-1、368-2地號土地上，門牌號碼台北縣八里鄉○
    道坑2鄰長道1號土造房屋（99.17 平方公尺）所有權，移轉
    登記上訴人乙○○、己○○、丁○○、丙○○、戊○○各九
    十六分之一（原審卷(二)第244至249頁）。
三、上訴本院後，上訴聲明：原判決關於上訴人敗訴部分廢棄，
    廢棄部分請求判決先位聲明：(一)被上訴人庚○○應將坐落臺
    北縣八里鄉○○○段○道坑口小段1835-6地號土地如原判決
    附圖二Ａ所示部分面積0.2413 公頃、及同小段1835-4 地號
    土地如原判決附圖二Ｅ所示部分面積0.0772公頃，辦理分割
    及移轉所有權應有部分三分之二登記予上訴人乙○○、戊○
    ○所有，應有部分各三分之一。(二)被上訴人庚○○應將同上
    小段1835-6地號土地如原判決附圖二Ｂ所示部分面積0.0966
    公頃、及同小段1835-4地號土地如原判決附圖二Ｆ所示部分
    面積0.1662公頃，辦理分割及移轉所有權登記予上訴人己○
    ○、丁○○、丙○○所有，應有部分各三分之一。(三)被上訴
    人庚○○應將同上小段1835-6地號土地如原判決附圖二Ｃ所
    示部分面積0.0037公頃、及同小段1835-4地號土地如原判決
    附圖二Ｇ所示部分面積0.3272公頃，辦理分割及移轉所有權
    應有部分六分之五登記予上訴人乙○○、己○○、丁○○、
    丙○○、戊○○所有，應有部分各六分之一。(四)被上訴人庚
    ○○應將同上小段1835-6地號土地如原判決附圖二Ｄ所示部
    分面積0.0035公頃、及同小段1835-4地號土地如原判決附圖
    二Ｈ所示部分面積0.0042公頃，辦理分割及移轉所有權應有
    部分六分之五登記予上訴人乙○○、己○○、丁○○、丙○
    ○、戊○○所有，應有部分各六分之一。(五)確認被上訴人庚
    ○○與辛○○間就上開第1、2 、3及4 項所示土地所為，以
    權利價值最高限額4千萬元正、存續期間自90年9月6日至100
    年9月5日、清償日期依照各個契約約定、及利息、遲延利息
    、暨違約金均無等為內容，所為之抵押權設定行為為無效。
    (六)被上訴人庚○○與辛○○於90年9 月10日就上開內容所為
    之抵押權設定登記，應予塗銷。備位聲明：(一)被上訴人甲○
    ○應給付上訴人乙○○及戊○○各2,276,399元，及自90年8
    月15日起至清償日止按年利率5%計算之利息；(二)被上訴人甲
    ○○應給付上訴人己○○、丁○○及丙○○各2,016,466 元
    ，及自90年8 月15日至清償日止按年利率5%計算之利息（本
    院卷第31頁至第32頁反面、第88至91頁原訴與變更之訴對照
    附表）。
四、經查：
  (一)上訴人於原審主張甲○○將系爭土地贈與並移轉登記予庚○
    ○之行為，及庚○○與辛○○就系爭土地所為之最高限額抵
    押權設定行為，係有害債權之詐害行為，依據民法第244 條
    第1、4項請求撤銷前開贈與及抵押權設定行為，嗣於本院主
    張庚○○與辛○○間之抵押權設定行為係通謀虛偽意思表示
    ，依據民法第87條第1 項規定請求確認抵押權設定行為無效
    （詳參附表第一審先位聲明第1、2項），核屬訴之變更，變
    更後通謀虛偽意思表示之主張，其爭點係就庚○○與辛○○
    間有無就系爭土地設定抵押權時為虛偽之意思表示，與主張
    詐害行為係針對行為人於行為時是否有害及債權之爭點，兩
    者間並無共同性，無法期待原請求詐害債權之訴訟資料於後
    請求通謀虛偽意思表示之審理繼續利用。揆諸首開說明，上
    訴人變更之訴與原訴非基於同一之基礎事實。
  (二)上訴人於原審另請求甲○○應將原判決附圖一之土地，依據
    共有家產分配合約書分別移轉予上訴人，嗣於本院依據不當
    得利請求庚○○應將原判決附圖二之土地分別分割及移轉登
    記予上訴人（詳參附表第一審先位聲明第3至5項），經核亦
    屬訴之變更，上訴人之請求對象由甲○○變更為庚○○所執
    理由係因甲○○於起訴後將系爭土地贈與並移轉登記予庚○
    ○，致對上訴人給付不能，而有情事變更，惟查，甲○○於
    上訴人起訴後90年8 月14日將系爭土地贈與予庚○○固屬情
    事變更，但上訴人已於90年10月18日民事追加暨準備書(一)狀
    ，及91年6月20日民事追加暨準備書(四)狀中 ，以甲○○將系
    爭土地贈與予庚○○，及庚○○就系爭土地設定登記最高限
    額4千萬元抵押權予辛○○之情事變更為理由 ，追加庚○○
    及辛○○為被告，併變更訴之聲明（原審卷(一)第23至31頁、
    第254至261頁），並經原審准許上訴人為追加、變更訴訟，
    此觀原審判決第8頁事實及理由第5項即明，從而，上訴人於
    本院即不得再以同一情事變更訴訟。
  (三)上訴人於原審備位聲明係請求甲○○與庚○○就系爭土地之
    贈與行為，及庚○○與辛○○間就系爭土地所為之抵押權設
    定行為應撤銷，並塗銷所有權移轉登記及抵押權設定登記，
    再請求甲○○將系爭土地如原判決附圖二所示部分移轉登記
    所有權予上訴人，嗣於本院主張甲○○應返還上訴人不當得
    利（詳參附表第二審備位聲明），核屬訴之變更，上訴人所
    執理由係甲○○將系爭土地無償贈與予庚○○之情事變更，
    惟此一情事變更，業經上訴人於原審追加、變更訴訟，詳前
    述，於本院不得再就同一情事主張變更訴訟。
  (四)綜上，上訴人變更先位聲明及備位聲明，請求對象及所依據
    之法律關係及原因事實均不相同，被上訴人表示不同意變更
    訴訟，亦不符合民事訴訟法第255條第2 款至第6款之情形，
    揆諸首揭說明，上訴人訴之變更於法未合，不應准許，應予
    駁回。
五、據上論結，本件訴之變更為不合法，依民事訴訟法第463條
    、第249 條第1項第6款、第95條、第78條，裁定如主文。
中    華    民    國    95    年    6     月    23    日
                  民事第二庭審判長法  官  吳謙仁
                                  法  官  蘇瑞華
                                  法  官  李瓊蔭
正本係照原本作成。
如不服本裁定，應於收受送達後10日內向本院提出抗告狀，並應
繳納抗告費新台幣１千元。
中    華    民    國    95    年    6     月    26    日
                                  書記官  王才生


司法院資訊處製作；財團法人民間司法改革基金會備份。
